臺灣高等法院臺中分院刑事判決
110年度上易字第874號
上  訴  人  
即  被  告  羅文政



上列上訴人因違反保護令等案件，不服臺灣臺中地方法院110年
度易字第604號中華民國110年8月19日第一審判決（起訴案號：
臺灣臺中地方檢察署109年度偵字第34701號），提起上訴，本院
判決如下：
    主  文
上訴駁回。
    犯罪事實
一、羅文政係乙○○之配偶(二人已於110年10月7日經法院和解離
    婚，於同年月25日登記），二人屬於家庭暴力防治法第3條
    第1款所定之家庭成員關係。羅文政前因乙○○以其為相對人
    而向臺灣臺中地方法院聲請核發通常保護令，經該院於民國
    109年5月25日以109年度司暫家護字第747號民事暫時保護令
    （下稱本案暫時保護令）裁定命羅文政不得對乙○○為騷擾行
    為等內容，並由臺中市政府警察局霧峰分局員警於109年5月
    26日下午3時5分許，前往臺中市○里區○○路0段000號對羅文
    政執行本案暫時保護令，且交付本案暫時保護令之正本予羅
    文政收受。詎羅文政明知本案暫時保護令之裁定內容，竟仍
    於本案暫時保護令失效前，基於違反保護令、強制之犯意，
    於109年8月21日早上，駕駛車牌號碼000-0000號自小客車（
    下稱甲車）至臺中市○○區○○路0段000巷（下稱本案巷道）附
    近等候乙○○，嗣於同日早上7時25分許，見乙○○從其後方駕
    駛車牌號碼0000-00號自小客車（下稱乙車）沿本案巷道往
    前行駛時，旋即駕駛甲車沿本案巷道朝乙車方向倒車行駛，
    迫使乙○○為避免碰撞而往右駛離本案巷道及煞停乙車，羅文
    政見狀再將甲車鄰接停靠於乙車左側，且數次短促地前、後
    移動甲車，以此方式阻礙乙○○駕駛乙車離去，妨害乙○○駕車
    行駛之權利，因而騷擾乙○○而違反本案暫時保護令。嗣因乙
    ○○以電話連絡友人○○○到場，羅文政始趕緊駕車駛離。
二、案經臺中市政府警察局大雅分局報請臺灣臺中地方檢察署檢
    察官偵查後起訴。
    理  由
壹、證據能力部分：
一、按被告以外之人於審判外之言詞或書面陳述，除法律有規定
    者外，不得作為證據，刑事訴訟法第159條第1項定有明文。
    經查：
 1、本案證人即告訴人乙○○、證人○○○於警詢之證述，為上訴人
    即被告羅文政（以下稱被告）以外之人於審判外之陳述，而
    此部分傳聞證據，既無刑事訴訟法第159條之2、第159條之3
    所規定可例外具有證據能力等情形，復經被告及其於原審之
    辯護人於原審爭執證據能力（原審卷第55頁），依刑事訴訟
    法第159條第1項規定，自不具證據能力，不得引用作為認定
    被告本案犯行之證據。
 2、按被告以外之人於偵查中，經檢察官非以證人身分傳喚，於
    取證時，除在法律上有不得令其具結之情形者外，亦應依人
    證之程序命其具結，方得作為證據，此於最高法院93年台上
    字第6578號判決已就「被害人」部分，為原則性闡釋。惟是
    類被害人、共同被告、共同正犯等被告以外之人，在偵查中
    未經具結之陳述，依通常情形，其信用性仍遠高於在警詢等
    所為之陳述，衡諸其等於警詢等所為之陳述，均無須具結，
    卻於具有「特信性」、「必要性」時，即得為證據，若謂該
    偵查中未經具結之陳述，一概無證據能力，無異反而不如警
    詢等之陳述，顯然失衡。因此，被告以外之人於偵查中未經
    具結所為之陳述，如與警詢等陳述同具有「特信性」、「必
    要性」時，依「舉輕以明重」原則，本於刑事訴訟法第159
    條之2、第159條之3之同一法理，例外認為有證據能力，以
    彌補法律規定之不足，俾應實務需要，方符立法本旨（最高
    法院103年度台上字第491號判決意旨參照）。經查，本案證
    人即告訴人、證人○○○於偵訊之證述，均未經檢察官依證人
    之法定程序命為具結，而證人即告訴人於偵訊之證述內容，
    核與其於原審審理中到庭具結證述之內容尚屬相符，且其於
    原審審理中所為證述更為完整，自得引用其於原審所為證述
    作為認定本案被告犯行之證據；另證人○○○並非在場見聞本
    案全部案發過程之人，且就本案全部案發過程，業經證人即
    告訴人於原審審理中到庭具結證述，並有告訴人於案發時所
    駕駛車輛（即乙車）之行車紀錄器錄影檔案及錄影畫面截圖
    在卷可佐，復經原審依法勘驗詳實，是證人即告訴人、證人
    ○○○於偵訊之證述，當均已欠缺「必要性」，且均經被告及
    其於原審之辯護人於原審爭執證據能力（原審卷第55頁），
    故均無類推適用刑事訴訟法第159條之2、第159條之3等規定
    而認具證據能力之餘地，自不得引用作為認定被告本案犯行
    之證據。
 3、按被告以外之人於審判外之陳述，雖不符前4條之規定，而
    經當事人於審判程序同意作為證據，法院審酌該言詞陳述或
    書面陳述作成時之情況，認為適當者，亦得為證據；當事人
    、代理人或辯護人於法院調查證據時，知有第159條第1項不
    得為證據之情形，而未於言詞辯論終結前聲明異議者，視為
    有前項之同意，刑事訴訟法第159條之5定有明文。經查，本
    案認定犯罪事實所引用之卷內被告以外之人於審判外之陳述
    ，除前揭業經本院所論述證據能力之部分外，檢察官及被告
    於本院均未爭執其證據能力，於辯論終結前亦未對該等傳聞
    證據之證據能力聲明異議，本院復審酌上開傳聞證據作成時
    之情況，並無違法取證之瑕疵，亦認以之作為證據為適當，
    是依刑事訴訟法第159條之5之規定，自均具有證據能力。
二、本案認定犯罪事實所引用之卷內非供述證據，並無證據證明
    係實施刑事訴訟程序之公務員違背法定程序所取得，且經本
    院於審理中提示並告以要旨而為調查時，檢察官及被告均未
    表示該等非供述證據不具證據能力，揆諸上開規定，自應認
    均具有證據能力。
貳、認定犯罪事實所憑之證據及理由：
一、訊據被告固坦承前揭其經臺灣臺中地方法院核發本案暫時保
    護令，以及臺中市政府警察局霧峰分局員警對其執行本案暫
    時保護令，暨其於知悉本案暫時保護令命其不得對告訴人為
    騷擾行為等裁定內容後，於上開時、地駕駛甲車倒車停靠在
    告訴人所駕駛乙車之左側等事實，惟矢口否認有何違反保護
    令及強制之犯行，辯稱：案發當天我開車去找告訴人，是因
    為前一天小孩跟我說想要找告訴人，而我當時之所以倒車至
    告訴人所駕駛的車輛旁邊，是要讓坐在我車上的小孩看開車
    的人是告訴人，並不是要擋住告訴人的車子，我沒有駕車擋
    住告訴人的去路，我等小孩確認是告訴人開車後就駕車離開
    了，而我們已於110年10月7日離婚，我並沒有犯罪的故意。
    另案發時，刑法第239條通姦罪尚未除罪，我基於配偶權去
    探知告訴人之通姦行為，告訴人確於案發前一晚與○○○同住
    ，隔天告訴人欲駕車從○○○住處離去，我見此不能有所反應
    ，豈不形同縱容告訴人與別的男人胡搞，法律上我能算是騷
    擾嗎云云。被告於原審之辯護人則以：本案被告所為是否構
    成刑法強制罪之強暴、脅迫行為，尚有疑義；又被告係為維
    護其配偶權而為本案行為，並無違反保護令之犯意，且被告
    不知其所為係違反保護令之行為，應符合「不知法律」之免
    除刑事責任規定；況民事保護令制度係在保護受害人之合法
    行為，而非保護受害人之違法行為，故被告雖經法院核發本
    案暫時保護令，然要求被告遵守本案暫時保護令而縱容、任
    由告訴人在外與其他男人為不正當交往，實屬強人所難、不
    具期待可能性，自應阻卻本案被告之罪責等語，為被告辯護
    。經查：
 1、被告前經臺灣臺中地方法院於109年5月25日核發本案暫時保
    護令，裁定命其不得對告訴人為騷擾行為等內容，嗣經臺中
    市政府警察局霧峰分局員警於同年月26日至臺中市○里區○○
    路0段000號對其執行本案暫時保護令，並交付本案暫時保護
    令之正本予其收受，以及被告於本案暫時保護令失效前之10
    9年8月21日早上，駕駛甲車至本案巷道附近等候告訴人，並
    於同日早上7時25分許，駕駛甲車沿本案巷道倒車停靠於告
    訴人所駕駛乙車之左側等情，為被告所是認，且經證人即告
    訴人於原審審理中具結證述明確（原審卷第198至206頁），
    並有臺灣臺中地方法院109年度司暫家護字第747號民事暫時
    保護令、臺中市政府警察局霧峰分局109年5月27日中市警霧
    分防字第1090040801號函暨所附保護令執行、保護令執行紀
    錄表、乙車行車紀錄器錄影畫面截圖等在卷可佐（偵卷第53
    至56、89至95頁、原審卷第95至102頁），復經原審勘驗乙
    車行車紀錄器錄影檔案並製作勘驗筆錄1份附卷可參（原審
    卷第58至60頁），是此部分事實，堪以認定。
 2、按家庭暴力防治法所稱之「騷擾」，係指任何打擾、警告、
    嘲弄或辱罵他人之言語、動作或製造使人心生畏怖情境之行
    為，家庭暴力防治法第2條第4款可資參照。又按刑法第304
    條之強暴、脅迫，僅以所用之強暴、脅迫手段足以妨害人行
    使權利，或足使他人行無義務之事為已足，並非以被害人之
    自由完全受其壓制為必要（最高法院85年度台非字第75號判
    決要旨參照）。而依卷附告訴人所駕駛乙車之行車紀錄器錄
    影檔案，可見當告訴人於109年8月21日早上7時25分許駕駛
    乙車沿本案巷道往前行駛時，被告係先駕駛甲車從乙車前方
    沿本案巷道往後倒車，待告訴人為閃避甲車而往右駛離本案
    巷道及煞停乙車後（錄影畫面顯示時間為7時25分13秒許）
    ，被告復駕駛甲車鄰接停靠於乙車之左側，持續達約40秒，
    並在該段將甲車停靠於乙車左側之過程中，數次在乙車靜止
    未動之情況下短促地前、後移動甲車，且當告訴人駕駛乙車
    試圖往前行駛時（錄影畫面顯示時間為7時25分45秒許），
    被告亦駕駛甲車隨同往前移動、煞停，此有前揭行車紀錄器
    錄影畫面截圖及原審勘驗筆錄在卷可稽（偵卷第53至56、原
    審卷第58至60、95至102頁），則綜觀上開被告先倒車靠近
    告訴人所駕駛之乙車，再將其駕駛之甲車持續停靠於乙車之
    左側時間長達約40秒許，並於該過程中數次短促地前、後移
    動甲車，甚至隨同乙車往前行駛、煞停等情，堪認被告該等
    舉動應係故意，且足以妨害告訴人駕車行駛之權利。佐以證
    人即告訴人於原審審理中證稱：當初我發現紅色Luxgen開始
    倒車、往我的方向過來，我想說讓該台車先過，所以就往右
    偏移並停在住宅區的門口，後來我發現該台車跟著我、距離
    我越來越近，我就往左偏，但該台車也跟著我往左切，阻擋
    我的去路，我本來以為我又擋到該台車要倒車進入住宅，所
    以就想說沿著右邊的縫隙鑽出去，可是該台車又跟著我右切
    ，這個時候我便覺得該台車是衝著我來的，我覺得對方是在
    惡意逼車，當時被告所駕駛的紅色Luxgen完全阻擋我的行車
    方向，一直到我的朋友出現、追逐該台車，而該台車往前行
    駛後，我才可以自由駕車離開現場等語（原審卷第198、202
    至206頁），核與前揭行車紀錄器錄影檔案內容相符，足徵
    本案被告所為上開舉動，確已妨害告訴人駕車行駛之權利無
    訛。基此，揆諸前揭最高法院判決要旨，本案被告所為上開
    舉動，自與刑法第304條強制罪之強暴、脅迫手段相符，並
    妨害告訴人行使駕車行駛之權利，且被告此一足以妨害人行
    使權利之手段，業已打擾告訴人，並足使告訴人心生畏佈之
    情，顯該當家庭暴力防治法所定義之「騷擾」行為。
 3、按行為人對於構成犯罪之事實，明知並有意使其發生者，為
    故意，刑法第13條第1項定有明文。而依上開被告所為倒車
    靠近乙車、將甲車持續停靠於乙車左側並數次短促地前、後
    移動甲車，以及隨同乙車往前行駛、煞停等舉動之具體內容
    ，被告就該等舉動足以妨害告訴人駕車行駛之權利乙節，殊
    難諉為不知，參以被告始終供稱其係為讓其車內之小孩查看
    駕駛乙車之告訴人，才會倒車停靠於乙車旁邊等情，益徵被
    告知悉其所為之倒車、將甲車持續停靠於乙車左側等舉動，
    能夠阻止告訴人駕駛乙車離去而達成其所稱讓小孩查看乙車
    車內狀況之目的。尤以被告於本案另辯稱，告訴人確於案發
    前一晚與證人○○○同住，隔天告訴人欲駕車從○○○住處離去，
    被告見此不能有所反應，豈不形同縱容告訴人與別的男人胡
    搞等語，更顯見被告係明知並有意透過上開舉動來妨害告訴
    人駕車行駛之權利，自具有強制之故意。又被告既知悉本案
    暫時保護令命其不得對告訴人為騷擾行為，縱其未曾查閱家
    庭暴力防治法就「騷擾」之定義內容，衡諸家庭暴力防治法
    所定義之「騷擾」，實與一般社會通念所理解之「騷擾」概
    念相符。尤以被告曾於104年間亦因違反不得對乙○○實施家
    庭暴力行為，亦不得對乙○○為騷擾行為之暫時保護令而被判
    處罪刑確定，有本院105年度上易字第220號刑事決附卷可稽
    ，其更無法諉為不知，且被告於本案行為時係智識正常、具
    有相當社會經驗及歷練之人，就其所為上開足以妨害告訴人
    駕車行駛權利、足使告訴人心生畏佈之情等舉動，應屬本案
    暫時保護令所禁止之「騷擾」行為乙節，自無不知之理，堪
    認被告係明知其上開舉動將違反本案暫時保護令而仍有意為
    之，顯有違反保護令之故意。至於被告究係基於何種目的而
    為上開舉動，純屬其形成前揭強制、違反保護令等故意犯罪
    之動機、緣由，而非與該等故意犯罪兩不相容，自不影響本
    案被告具有該等犯罪故意之認定，附此敘明。
 4、按依「法律秩序不可破壞性」原則，刑法規範乃以「不知法
    律亦不能免除責任」為原則。只有在行為人於規範層面未認
    識其行為係刑法禁止，且其錯誤係無法避免而期待不可能之
    情形，始可謂其不具罪責之可非難性，而構成排除罪責事由
    。從而，除綜合行為人社會地位、個人能力、才智等項，在
    可期待之範圍內，運用其認識能力及價值判斷，於客觀上足
    認有刑法第16條所定無法避免之正當理由外，仍不能以不知
    法律免除罪責（最高法院107年度台上字第1289號判決要旨
    參照）。又法律頒布後，人民即有知法守法義務，是否可以
    避免，行為人有類如民法上之善良管理人之注意義務，不可
    擅自判斷，任作主張。準此，依被告於本案行為時之年紀、
    智識程度及社會歷練，就我國刑法禁止以強暴、脅迫手段妨
    害他人行使權利此一具反社會性、違法性普遍皆知之強制罪
    法律規範，自難謂有何不知之正當理由；再者，就違反保護
    令罪部分，衡諸被告於員警對其執行本案暫時保護令時，業
    已收受員警所交付之本案暫時保護令正本，而本案暫時保護
    令正本之附註欄，並有明確記載家庭暴力防治法第61條違反
    保護令罪之條文內容（參偵卷第93至95頁），以及被告於本
    案行為前，曾因違反保護令罪經法院判處罪刑確定，有本院
    105年度上易字第220號刑事判決及臺灣高等法院被告前案紀
    錄表在卷為憑等情，足認被告於本案行為時必定知悉違反保
    護令罪此一法律規範，且無正當理由不知其本案所為係屬法
    所不許之違反保護令行為。綜此，被告於本案行為時，既知
    悉強制罪、違反保護令罪等法律規範，就其本案所為明顯妨
    害告訴人行使權利及打擾告訴人等行為係受刑法禁止、具違
    法性等節，自無不知之理，是其主張本案有刑法第16條之適
    用，尚無可採。
 5、按家庭暴力防治法之立法宗旨為防治家庭暴力行為及保護被
    害人權益，家庭暴力防治法第1條可資參照。基此，於家庭
    暴力防治法、民事保護令制度之立法宗旨下，為維護法秩序
    一致性，受民事保護令拘束之相對人，就其與聲請人間之事
    務處理方式，自應遵循民事保護令之具體誡命或禁止內容，
    殊無率執聲請人行為不當、違法而違反民事保護令之理。申
    言之，民事保護令之作用，乃係誡命相對人應採行不違反民
    事保護令之方式來處理其與聲請人間之事務、關係，以避免
    聲請人再次受到家庭暴力，並保障聲請人自由選擇安全生活
    方式與環境之尊嚴。基此，被告既受本案暫時保護令之拘束
    而不得對告訴人為騷擾行為，縱被告認告訴人有侵害其配偶
    權之情事，衡諸本案暫時保護令並未限制被告與告訴人進行
    合法接觸或互動來往，被告自有選擇不違反本案暫時保護令
    之行為、方式及途徑來主張其權利、處理其與告訴人間事務
    之空間，是其本案所採行之以手段妨害告訴人駕車行駛權利
    並違反本案暫時保護令等舉動，顯非其處理與告訴人間事務
    之唯一、不得已方式，其主張係為保護其配偶權而不具遵守
    本案暫時保護令之期待可能性，應阻卻本案罪責云云，殊難
    憑採。
 6、至於刑法第239條通姦罪，經大法官會議釋字第791號解釋於
    109年5月29日公布之日起即失其效力，有該號解釋文附卷可
    稽（本院卷第35頁）。被告本案行為時間係109年8月21日，
    斯時刑法第239條業已失效。從而被告以刑法第239條係於11
    0年5月31日始經修正刪除，自斯時起始失效，自有誤會，附
    此敘明。
(二)綜上所述，本案事證明確，被告犯行洵堪認定，應予依法論
    罪科刑。
二、論罪科刑部分：
(一)核被告所為，係犯家庭暴力防治法第61條第2款之違反保護
    令罪及同法第304條第1項之強制罪。又被告以一行為同時觸
    犯違反保護令罪及強制罪，為想像競合犯，應依刑法第55條
    前段規定，從一重之違反保護令罪處斷。
(二)被告前因不能安全駕駛致交通危險罪案件，經臺灣臺中地方
　　法院以108年度中交簡字第373號判決判處有期徒刑3月確定
　　，於108年4月22日易科罰金執行完畢等情，有前揭臺灣高等
　　法院被告前案紀錄表在卷可按，是被告於上開有期徒刑執行
　　完畢後，5年內故意再犯本案有期徒刑以上之罪，為累犯。
　　本院依司法院大法官釋字第775號解釋意旨，衡酌被告所涉
　　前案係易科罰金執行完畢、本案係在前案執行完畢5年以內
　　之前期所為、以及前案與本案雖罪質不同，但均為故意犯罪
　　，足徵被告不知記取教訓，對刑罰之反應力薄弱等情，認為
  　縱就有期徒刑、罰金部分加重最低法定本刑，亦無過苛，爰
　　依刑法第47條第1項規定加重其刑。
參、原審認被告罪證明確，並審酌被告除前揭構成累犯之刑案紀
　　錄外，尚曾因傷害、違反家庭保護令罪等案件經法院論罪科
　　刑，有上開臺灣高等法院被告前案紀錄表存卷可查，素行難
　　謂良好，以及被告始終否認犯行之犯後態度，暨被告於知悉
　　其應受本案暫時保護令之拘束、不得對告訴人為騷擾行為後
　　，竟漠視本案暫時保護令之禁止內容，以駕車阻擋告訴人駕
　　車離去之方式，妨害告訴人駕車行駛之權利、對告訴人為騷
　　擾，又被告迄本案判決前，尚未以和解、調解等方式賠償告
　　訴人之損害，足見本案所生損害猶未經被告為相當填補，以
　　及被告自陳高中畢業之智識程度、現從事工程工作、與父母
　　及小孩同住、家庭經濟普通之生活狀況（原審卷第214頁）
　　等一切情狀，量處如原審主文所示之刑，並諭知如易科罰金
　　之折算標準。核其認事用法並無違誤，量刑亦稱妥適。被告
　　上訴意旨，仍執前詞否認犯行，指摘原判決不當，自無理由
　　，應予駁回。
據上論斷，應依刑事訴訟法第368條，判決如主文。
本案經檢察官李基彰提起公訴，檢察官林蓉蓉到庭執行職務。
中　　華　　民　　國　　110 　年　　11　　月　　25　　日
　　　　　　刑事第八庭  審判長法  官  林  清  鈞
                         　   法　官  黃  小  琴
                              法  官  郭  瑞  祥
以上正本證明與原本無異。
不得上訴。
                              書記官  賴  淵  瀛

中　　華　　民　　國　　110 　年　　11　　月　　25　　日
附錄本案論罪法條全文：
家庭暴力防治法第61條
違反法院依第14條第1項、第16條第3項所為之下列裁定者，為本
法所稱違反保護令罪，處3年以下有期徒刑、拘役或科或併科新
臺幣10萬元以下罰金：
一、禁止實施家庭暴力。
二、禁止騷擾、接觸、跟蹤、通話、通信或其他非必要之聯絡行
    為。
三、遷出住居所。
四、遠離住居所、工作場所、學校或其他特定場所。
五、完成加害人處遇計畫。
　　
中華民國刑法第304條
以強暴、脅迫使人行無義務之事或妨害人行使權利者，處3年以
下有期徒刑、拘役或9千元以下罰金。
前項之未遂犯罰之。